【裁判字號】    98,消債抗,234
【裁判日期】    980730
【裁判案由】    更生事件
【裁判全文】
臺灣板橋地方法院民事裁定
抗  告  人  甲○○
代  理  人  吳忠德律師
上列抗告人因更生事件，對於中華民國98年5月20日本院97年度
消債更字第2187號裁定提起抗告，本院裁定如下：
    主  文
原裁定廢棄。
    理  由
一、原裁定意旨略以：抗告人雖主張協商成立後，台新銀行於民
    國（下同）95年7 月間竟以當時還款金額計算錯誤為由，逕
    自片面提高還款金額，由新臺幣（下同）22,716元提高為26
    ,219 元 ，而抗告人平均月收入僅為31,000元，清償協商金
    額後，所剩已不足維持基本生活所需等語。惟查，抗告人對
    於上開變更後之協商還款條件，業經其簽名表示同意變更，
    而抗告人對其經濟狀況、家庭收支情形應知之綦詳，理應於
    簽署協商契約時謹慎評估可否履行協商條件之情事，抗告人
    當時盱衡其經濟狀況，猶簽署更正協商協議書，同意台新銀
    行之無擔保債務還款計劃，縱因實際收入扣除支出後不敷償
    還，亦屬抗告人於簽署協商時可得預見，自不得再以銀行片
    面擬定還款條件，伊不得已接受協商條件等語辯解。換言之
    ，抗告人於協商時既已明知其收入數額，以及將來可能支出
    之用途，仍同意承諾協商條件，當非無充分考量籌措資金來
    源之規劃，自不得再以同一原因反覆爭執。又抗告人雖主張
    協商成立後其子鍾紹恩出生，支出增加，且抗告人之妻因須
    照顧幼子而無法從事原本工作，故使抗告人繼續履行協議有
    重大困難云云。惟查，抗告人對於子女出生後需支付扶養費
    用一節理應知之甚詳，其在評估己身經濟狀況後，仍願意生
    養子女負擔該項扶養費用，縱使因而增加經濟上負擔，但難
    謂非不可歸責於己之事由。且依抗告人提出其配偶吳美瑩財
    政部96年度綜合所得稅資料清單所示，抗告人之配偶吳美瑩
    於96年度利息所得尚高達17,937元，按平均週年固定利率2%
    計算，其配偶應有存款約計896,850元，平均每月仍有可得
    支配生活費用約74,738元（計算式為：896,850÷12 =74,73
    8），是以抗告人每月家庭可支配費用高達109,738元（計算
    式為：74,738+35,000＝109,738），用以支應抗告人必要生
    活支出、扶養費用及履行協商還款條件當屬遊刃有餘，並無
    不能清償債務之情事。職是，抗告人單方面決定拒不履行協
    商條件，顯無理由，且其主張與「不可歸責於己之事由致履
    行顯有重大困難」之要件亦不相符，是抗告人既無不可歸責
    於己致履行顯有重大困難之事由，而向本院聲請更生，應屬
    聲請更生之要件不備，且上開欠缺又屬無從補正，依首揭條
    文之意旨，自應駁回其更生之聲請。
二、抗告意旨則以：
（一）對於變更後之協商還款協議書，抗告人並未寄回台新銀行
      。雖抗告人確於該更正後之協商還款協議書後簽名，然並
      未依該協議書上之「更正啟示通知」第一項通知之要求將
      協議書寄回，換言之，協議根本沒有達成合意，也沒有生
      效。
（二）且該協議書上之「更正啟示通知」第二項通知更要求抗告
      人必須於下次繳款一次補齊之前的每月新臺幣（下同）4,
      000 餘元總計40,000餘元的差額，台新銀行片面提出如此
      嚴苛的還款條件，實在超過抗告人當時的經濟能力，豈可
      將不能還款之責任歸責於抗告人。
（三）抗告人與配偶吳美瑩係在民國（下同）97年2月2日才結婚
      ，原審法院怎可將其配偶未結婚前之收入納入抗告人的家
      庭收入，進而認定抗告人當年每月尚有100,000餘元可支
      配？且吳美瑩本是職業軍人，95年1月1日才退伍，其96年
      度之利息所得高達17,937元，乃是因為享有軍公教的優惠
      利率所致，但其本金僅有98,800元，此為吳美瑩之個人財
      產，故實際上，抗告人並沒有如原裁定所稱平均每月仍可
      多得約74,738元之金錢可供支配，抗告人實有「不能清償
      債務」之實情，原審法院對此並未詳與調查，抗告人實在
      無法接受，爰請廢棄原裁定並裁定開始開始更生程序等語
      。
三、按聲請更生或清算不合程式或不備其他要件者，法院應以裁
    定駁回之。但其情形可以補正者，法院應定期間先命補正；
    法院應依職權調查必要之事實及證據，並得向稅捐或其他機
    關、團體為查詢。法院為調查事實，得命關係人或法定代理
    人本人到場或以書面陳述意見。法院之調查及訊問，得不公
    開，消債條例第8條及第9條分別定有明文。次按，債務人對
    於金融機構因消費借貸、自用住宅借款、信用卡或現金卡契
    約而負債務，在聲請更生或清算前，應提出債權人清冊，以
    書面向最大債權金融機構請求協商債務清償方案，並表明共
    同協商之意旨；協商成立者應以書面作成債務清償方案，由
    當事人簽名、蓋章或按指印；協商不成立時，應付與債務人
    證明書，消債條例第151條第1項、第4條亦分別定有明文。
四、經查：
（一）本件抗告人主張，其與配偶吳美瑩係在97年2月2日才結婚
      ，原審怎可將其配偶未結婚前之收入納入抗告人的家庭收
      入，進而認定抗告人當年每月尚有100,000 餘元可支配，
      依據抗告人於原審陳報之戶籍謄本所示（原審卷第26頁）
      ，抗告人所言堪信為真，是原審誤將抗告人配偶之收入納
      入抗告人的家庭收入，容有未洽，合先敘明。
（二）本件抗告人前於95年5 月依照「中華民國銀行公會會員辦
      理消費金融案件無擔保債務協商機制」，與最大債權銀行
      台新銀行成立協商，約定自95年5 月起，分80期，利率0
      ％，每月攤還22,716元，而台新銀行又於同年7 月以當時
      還款金額計算錯誤為由，提高還款金額為26,219元，此有
      抗告人於原審提出之協議書可參（原審卷第20、21頁）。
      又依抗告人於原審提出之財政部臺北市國稅局95年度綜合
      所得稅各類所得資料清單所示（原審卷第10頁），其每月
      薪資所得約為35,108元，扣除協商應繳金額26,219元後，
      僅餘8,889 元，顯已不足支付其個人之日常最低生活支出
      。
（三）綜上所述，本院認抗告人所稱其有重大困難，致不能繼續
      履行原協商條件等情，並非全無可採，應可認為已符合前
      揭消費者債務清理條例第151條第5項但書規定，則依同條
      第6項規定準用同條第5項規定，抗告人當可得再依消費者
      債務清理條例規定聲請更生或清算，原法院以本件抗告人
      聲請更生，但未符消費者債務清理條例第151 條第5 項規
      定，而駁回抗告人之聲請，尚有未洽；抗告意旨指摘原裁
      定不當，求予廢棄，應認為有理由，爰將原裁定廢棄，發
      回原法院更為適當之處理。
五、據上論結，本件抗告為有理由，爰依消費者債務清理條例第
    11 條第2項、第15條，民事訴訟法第492條、第495條之1第1
    項、第450條，裁定如主文。
中    華    民    國    98    年    7     月    30    日
                  民事第二庭    審判長法  官  蕭胤瑮
                                      法  官  李行一
                                      法  官  張谷輔
以上正本證明與原本無異。
本裁定不得抗告。
中    華    民    國    98    年    7     月    31    日
                                      書記官  郭群裕


司法院資訊處製作；財團法人民間司法改革基金會備份。
